【裁判字號】    97,上更(二),2
【裁判日期】    970527
【裁判案由】    清償債務
【裁判全文】
臺灣高等法院臺中分院民事判決         97年度上更(二)字第2號
上  訴  人  苗栗縣農會
法定代理人  甲○○
訴訟代理人  江錫麒律師
複  代理人  乙○○
被  上訴人  丙○○
訴訟代理人  丁○○
訴訟代理人  王有民律師
複  代理人  洪主雯律師
複  代理人  陳瑾瑜律師
複  代理人  戊○○
上列當事人間請求清償債務事件，上訴人對於民國93年09月29日
臺灣苗栗地方法院93年度訴字第33號第一審判決提起上訴，經最
高法院第二次發回更審，本院於97年05月13日言詞辯論終結，判
決如下：
    主  文
上訴駁回。
第一、二審及發回前第三審訴訟費用（除確定部分外）由上訴人
負擔。
    事實及理由
一、被上訴人起訴主張：上訴人自民國91年5月起至同年6月止，
    共積欠被上訴人生乳價款新台幣（下同）313 萬8475元，屢
    催未獲置理，爰依買賣之法律關係，訴請上訴人如數給付上
    開金額及自支付命令送達上訴人翌日起至清償日止，按週年
    利率百分之 5計算之法定遲延利息。上訴人主張上開生乳價
    款中應扣除90、91年度超收生乳之加工費用各47萬7703元、
    及16 0萬8922元，被上訴人不同意，被上訴人否認兩造間有
    收購生乳量上限6600公噸之約定，倘有該限制，上訴人應事
    先告知，豈有將酪農生產之生乳全數收取後，未經被上訴人
    同意，即逕自加工並向酪農收取加工費用之理等語。原審判
    決命上訴人應給付被上訴人 212萬8172元，及自92年12月19
    日起至清償日止，按週年利率百分之 5計算之利息。被上訴
    人其餘之訴駁回（被上訴人敗訴部分未據聲明不服已確定。
    經本院前審認被上訴人之請求僅在 208萬6625元範圍內之本
    息為有理由，超過部分為無理由而予駁回亦已確定）。
二、上訴人則以：
  (一)兩造曾於86年間訂定生乳共同加工運銷合約書，嗣黑松股份
    有限公司於89年12月29日，與全體酪農戶分別簽訂生乳收購
    合約書，約定自90年4月起，至91年3月止，收購酪農戶生產
    之生乳，惟黑松股份有限公司因故未能履約，乃由上訴人繼
    續收購生乳，但未簽訂任何收購生乳之書面契約。
  (二)嗣苗栗縣政府農業局為照顧酪農，於市場發生供多需少之情
    形時，即召開上訴人與酪農間之協調會，希望上訴人多收購
    生乳，以解決酪農生產過量之困擾，故於90年02月19日在苗
    栗縣農會會議室，由縣府農業局局長許滿顯主持召開「苗栗
    縣酪農鮮乳加工廠與酪農戶生乳繳交及收購事宜第二次協商
    會議」，決議生乳超量部分(1)以苗栗縣農會酪農鮮乳加工廠
    89年收乳量1萬2000公噸為準，減收10％，即 1萬800公噸，
    作為90年之生乳收購量，但乳廠收購生乳量在6600公噸以內
    ，仍依照原基準價收購。(2)乳廠收購生乳量超過6600公噸以
    外部分，由苗栗縣農會酪農鮮乳加工廠統籌外調其他乳廠，
    外調手續費由乳廠向酪農戶收取每公斤零點四元費用，無法
    外調之生乳由苗栗縣酪農鮮乳加工廠加工處理，由酪農給付
    處理費，並領回自行處理。故而，上訴人僅於協商會議紀錄
    所載收購數量6600公噸之範圍內，有支付乳價之義務。而被
    上訴人於91年5月上、下半期、及同年6月上、下半期繳乳量
    各為37271、39688、34089、35760公斤，各期生乳價款分別
    為71萬6495元、84萬4521元、71萬4788元、82萬1134元（總
    計：313 萬8475元），惟扣除被上訴人應負擔之90、91年度
    超收生乳之加工費用47萬7703元、及 160萬8922元（總計：
    208萬6625元），再扣除上訴人返還予被上訴人之91年1月至
    3月份乳價每公斤2元之差價35萬9418元，及扣除被上訴人已
    收受外調他場生乳價款 4萬1547元，餘額65萬0885元，上訴
    人已於91年08月14日匯款付訖予被上訴人完畢，上訴人並未
    積欠被上訴人任何乳款。
  (三)被上訴人雖否認有參加苗栗縣政府農業局主持之協調會，惟
    據第一審法院向苗栗縣政府函詢協調會召開之經過情形，苗
    栗縣政府檢送90年2月9日召開協商會議之通知（正本通知酪
    農戶黃國緯班長等40位酪農戶）、並於90年02月14日將會議
    記錄通知酪農戶之 5位班長，又苗栗縣政府檢附90年2月9日
    召開協調會之簽到簿影本其中有被上訴人簽到與會之紀錄，
    因此上開會議記錄對於被上訴人應有拘束力無疑，被上訴人
    空言否認協調會之結論，不承認超額生乳如不能外調他廠時
    ，應由上訴人收取加工費用，應非可採。
  (四)退步言，縱被上訴人以為不受決議之拘束，則兩造間就逾越
    上訴人承諾收購量6600公噸之生乳部分，意思表示並未合致
    ，收購契約不能認為成立，被上訴人不存在之收購契約請求
    給付乳款，顯無理由等語置辯。上訴聲明：原判決不利於上
    訴人之部分廢棄；前項廢棄部分，被上訴人第一審之訴駁回
    ；訴訟費用由被上訴人負擔；如受不利益之判決願供擔保，
    請准宣告免為假執行。
三、原審判決上訴人應給付被上訴人 212萬8172元，及自支付命
    令送達上訴人之翌日即92年12月19日起至清償日止，按週年
    利率百分之 5計算之利息。並駁回被上訴人其餘之訴。上訴
    人不服原判決，提起本件上訴（丙○○未對不利部分提起上
    訴，即其請求 101萬0303元部分已駁回確定）；本院前審判
    決：「原判決關於命上訴人應給付被上訴人於超過新台幣20
    8 萬6625元暨其利息部分、及訴訟費用之裁判均廢棄。右廢
    棄部分被上訴人於第一審之訴駁回。上訴人其餘上訴駁回。
    」，經苗栗縣農會提起上訴（丙○○未對不利部分提起上訴
    ，即其請求 4萬1547元部分已駁回確定）經最高法院判決「
    駁回苗栗縣農會其餘上訴暨訴訟費用部分廢棄發回本院」；
    發回更審後本院判決「原判決除確定部分外廢棄，廢棄部分
    被上訴人在第一審之訴及假執行之聲請均駁回」，經丙○○
    提起上訴，最高法院廢棄判決，發回本院。
四、兩造不爭執事項：
  (一)兩造於86年03月31日訂立苗栗縣農會酪農鮮乳加工廠生乳共
    同加工運銷合約書，約定由被上訴人將生乳繳交上訴人加工
    運銷，合約有效期間自86年4月1日起至87年03月31日止，期
    滿得重新訂立合約。
  (二)苗栗縣政府農業局於90年2月5日召開鮮乳加工廠與酪農戶關
    於生乳繳交及收購事宜第二次協商會議。
  (三)被上訴人為上訴人所屬鮮乳加工廠之酪農戶，於91年5、6月
    上、下半期各繳交37271、39688、34089、及35760公斤之生
    乳予上訴人，各期乳價分別為71萬6495元、84萬4521元、71
    萬4778元、及86萬2681元，總計313萬8475元。
  (四)上揭金額，被上訴人已自他廠受領給付 4萬1547元，並應扣
    除91年1至3月份乳價每公斤 2元之差價35萬9418元，以及已
    於91年8月14日自上訴人給付生乳價款中65萬0885元。
五、查被上訴人主張其為上訴人所屬鮮乳加工廠之酪農戶，其於
    91年5、6月上、下半期各繳交37271、39688、34089、及357
    60公斤之生乳予上訴人，上訴人應給付之各期乳價分別為71
    萬6495元、84萬4521元、71萬4778元、及86萬2681元（部分
    外調他廠，已由他廠給付被上訴人價款 4萬1547元，則扣除
    該價款後，上訴人應給付之價款為82萬1134元），及被上訴
    人應返還上訴人91年1至3月份乳價每公斤2元之差價35萬941
    8元，以及上訴人已於91年8月14日將上開生乳價款中65萬08
    85元匯款予被上訴人等事實，為上訴人所不爭執，並有收乳
    傳票、付款傳票、及苗栗縣農會付款單等在卷可稽，堪信被
    上訴人上開部分之主張為真實。
六、被上訴人主張兩造間收購生乳應依原買賣契約法律關係，而
    不受90年02月19日「苗栗縣農會酪農鮮乳加工廠與酪農戶生
    乳繳交及收購事宜第二次協商」決議（下稱「系爭決議」）
    之拘束，是90年、91年超收生乳加工費47萬7703元、160萬8
    922元上訴人不得扣除，惟經上訴人否認。查
  (一)兩造於76年03月31日訂立苗栗縣農會酪農鮮乳加工廠生乳共
    同加工運銷合約書一紙，約定由被上訴人將生乳繳交上訴人
    加工運銷，合約有效期間自86年4月1日起至87年03月31日止
    ，期滿得重新訂立合約一節，有上訴人提出之該合約書在卷
    可稽（見本院93年度上字第 328號卷第35至38頁）。被上訴
    人主張兩造於該合約期滿後，並未再訂立新約，惟其仍續將
    生乳繳交予上訴人處理，上訴人每二天即來收購一次，其繳
    交多少生乳，上訴人即收取多少等情，並未據上訴人爭執（
    見原審卷第107、108頁、本院93年度上字第328號卷第23、4
    4 頁），足見；上開合約屆滿後，上訴人仍續收購被上訴人
    之生乳，應認兩造間就生乳之買賣有默示之契約法律關係存
    在。上訴人雖辯以：因市場需求量萎縮，兩造之買賣關係已
    不沿用原先之契約，應依90年02月19日苗栗縣農會酪農鮮乳
    加工廠與酪農戶生乳繳交及收購事宜第二次協商會議會議結
    論等語。惟為被上訴人所爭執，並以：其雖有參加該協商會
    議，但該協商結果不合理，其中途離席，自不受該協商會議
    拘束，且上訴人亦未依該決議於收取生乳時告知已超量，卻
    於應給付91年5、6月乳價時，逕扣除自行計算之90、91年度
    超收生乳之加工費等語。查由苗栗縣政府農業局協商召開之
    90年02月19日苗栗縣農會酪農鮮乳加工廠與酪農戶生乳繳交
    及收購事宜第二次協商會議，按上開會議係由上訴人與酪農
    戶所推派之代表與會，而在上開會議召開時，依92年2月7日
    修正公布之農業發展條例第26條第 2項規定訂立之「農業產
    銷班設立暨輔導辦法」，尚未施行，是該辦法所定「農業產
    銷班以所推派班長對外代表產銷班，效力及於各班員」於90
    年02月19日苗栗縣農會酪農鮮乳加工廠與酪農戶生乳繳交及
    收購事宜第二次協商會議尚無適用餘地，亦即酪農戶所推派
    之代表縱使參與並作成決議，該決議亦無法對全體酪農戶發
    生效力；又被上訴人雖亦出席該會議，惟被上訴人主張其因
    不同意會議主持人之意見，中途即離席，並不清楚決議內容
    之情，業據證人即當日亦參加協商會議之酪農之一余清峰於
    原審結證稱：第二次協商會議，通霄班的酪農戶均參加，惟
    開會至一半時，渠等不同意主持人之說法，渠等通霄班之 7
    人包括被上訴人在內均離席等語在卷（見原審卷第77頁），
    堪認被上訴人確未始終參加上開協商會議，亦未共同作成決
    議。此外上訴人亦未就被上訴人始終參加上開會議，並同意
    上開會議決議之情，舉證以實其說，上訴人辯稱被上訴人應
    受上開會議決議拘束云云，洵非可採。又所謂默示之意思表
    示，係指依表意人之舉動或其他情事，足以間接推知其效果
    意思者而言，若單純之沈默，除有特別情事，依社會觀念可
    認為一定意思表示者外，不得謂為默示之意思表示。本件兩
    造間原即存有生乳收購合約，約定由被上訴人運銷上訴人所
    飼養之全部牛群產乳，上訴人不得將產乳自行販賣或加工，
    否則被上訴人得隨時終止合約（見本院93年度上字第 328號
    卷第36頁）。於該合約終止前，被上訴人既負有交付生乳義
    務，則尚不能因其於決議後繼續交付生乳之舉動，即認其係
    默示同意決議內容，承諾上訴人之新要約。況被上訴人主張
    「（決議後）收乳、付款都如往常，沒有改變……上訴人無
    理由在90年的乳款已發放完畢，買賣交易已完成，而在91年
    再來扣除」、「上訴人在開會後均未與伊協商，至91年7 月
    才依該決議扣加工費用」、「上訴人在會議後仍照常每二天
    來收乳，酪農有無超量也未通知，要加工製成保久乳前也未
    通知」等語（見本院93年度上字第 328號卷第47、56、62頁
    ），上訴人亦陳稱「伊係依6600公噸及各酪農前年度繳交生
    乳總量的比例，作為91年度收購生乳量的配額」（見本院93
    年度上字第 328號卷第56頁），而觀其就上訴人90年、91年
    度合約超收量之說明，亦係以全體酪農總繳乳量為據，算出
    全體酪農合約超收量占總繳乳量之比例，再以被上訴人個人
    90年全年度總繳乳量乘以該比例，作為被上訴人90年合約超
    收量（見原審卷56頁）；上訴人既係於次年度方以全體酪農
    繳乳量為計算基礎，算出被上訴人個人之超收量，則被上訴
    人於交付生乳當時，如何知悉其本身是否超量，而能有所表
    示？況決議內容係謂無法外調之生乳由上訴人酪農鮮乳加工
    廠加工處理，由酪農給付處理費，並領回自行處理，證人邱
    其彥並稱「加工費由酪農支付，但加工品由酪農領回處理，
    該加工品所有權屬酪農」（本院93年度上字第 328號卷第57
    頁）；惟由上訴人所稱「超出之生乳係以生乳之收購價格買
    進，此生乳已屬我們，我們作成保久乳，但此部分應扣除加
    工費，所以被上訴人也不能要求返還作成保久乳的奶價」等
    情觀之（見本院93年度上字第 328號卷第43頁），上訴人於
    90年2月19日決議作成之後，至91年7月止，對於被上訴人繳
    交之生乳，似亦係全數收購、付款，未曾依決議內容處理。
    是被上訴人指「決議後兩造之收乳、付款都如往常，沒有改
    變」乙節，即非子虛；自不能單憑被上訴人知悉決議內容後
    繼續繳交生乳之行為，即認其係默示同意系爭決議，而成立
    新約。從而被上訴人既未與上訴人於上開會議中達成上述決
    議內容之合意，被上訴人自不受上開會議決議之拘束。另依
    該會議紀錄之決議第二項固記載：「1.以苗栗縣農會酪農鮮
    乳加工廠89年收乳量12000公噸為準，減收10％為10800公噸
    ，作為本（90）年之生乳收購量，但乳廠收購生乳量在6600
    公噸以內，仍依照原基準價收購。2.乳廠收購生乳量超過66
    00公噸以外（4200公噸）之部分，由苗栗縣農會酪農鮮乳加
    工廠統籌外調其他乳廠，外調手續費由乳廠向酪農每公斤收
    0.4 元，無法外調之生乳由苗栗縣農會酪農鮮乳加工廠加工
    處理，由酪農付處理費及領回自行處理」等語（見原審卷第
    67頁），意即上訴人向酪農收購生乳總量在6600公噸以內者
    ，仍依原價收購，但超出該數量部分，則由上訴人統籌外調
    其他乳廠處理，無法外調之生乳，仍由上訴人酪農鮮乳加工
    廠加工處理，由酪農支付處理費，並領回加工品自行處理。
    據證人即參與該會議之局長許滿顯於本院93年度上字第 328
    號準備程序中結証稱：「該協商有經過充分的協商、溝通及
    討論，會議簽到簿上所列的人員均是酪農戶推派的代表，決
    議是經過大家討論作成的，但相關細節兩造應該另行商談」
    等語；另証人即該局科長邱其彥則証稱：「我們是酪農與縣
    農會間收購生乳事業主管機關，協商的決議只是希望縣農會
    與酪農間遵守生乳的供應及收購量，該協商會議有經過代表
    與會之人員同意，依該決議收購的數量是總量，至於各個酪
    農的收購量，應該是酪農與縣農會間要另訂立契約，我們希
    望兩造可以另訂立契約」等語（見本院93年度上字第 328號
    卷第55至57頁）。則依証人許滿顯、及邱其彥上開証詞，該
    決議係希望上訴人與酪農間應遵守生乳的供應及收購量，相
    關細節如各個酪農之收購量等細節問題，仍應由上訴人與酪
    農間另訂立契約解決等情，既此；該決議應僅係上訴人與酪
    農間原則性之協議，兩造間仍須再依該決議之內容，進一步
    協商每年收購總量、各酪農基本收購量、超收量、及加工費
    計算等詳細事宜，始能明確，而兩造權義關係亦應依協商後
    之約定內容規範之始是。惟被上訴人主張上訴人於該決議後
    ，均未與其商談，仍照常前來收取生乳，且未通知有超量，
    亦未協商加工費用多寡，又對超量之生乳是否有加工不明，
    且加工品亦未通知酪農領回處理等語；上訴人雖以：因酪農
    戶很多，無法告知超量與否，且必須統計數量始能知悉，被
    上訴人參加該會議，應該知道有無超量等語置辯。查上訴人
    於上開決議後，確未進一步與被上訴人協商，即憑該會議紀
    錄、及本身製作之「90年度酪農戶協議生產量明細表」，逕
    行統計被上訴人於90年度之總收乳量為65萬 450公斤，超出
    協議生產量5萬5034公斤，及超出該年度之合約量2萬4583公
    斤，總計被上訴人之總超繳乳量為 7萬9617公斤，並將該超
    繳量全數代為加工處理，處理費以每公斤 6元計算，而認被
    上訴人應負擔之90年度超收生乳之加工費用47萬7703元；及
    再依各酪農戶90年度繳交生乳量總量之比例，作為91年收購
    生乳量之配額，遽以統計91度之超收乳量，再核算超量之加
    工費160萬8922元（此部分加工費每公斤7元）等情，業據上
    訴人陳稱甚明（見原審卷第55至63頁、本院93年度上字第32
    8 號卷卷第68頁）。按上訴人經年收購酪農之生乳，統計生
    乳總收購量、及各酪農戶是否超量收購，既依各酪農前一年
    之收購量比例計算，則於該決議後即得依前一年收購乳量，
    計算各酪農繳交生乳量是否超量，何有未能統計出之情事；
    又上開決議對超出6600公噸以外之生乳，由上訴人酪農鮮乳
    加工廠加工處理，並未決議應由酪農支付處理費多寡，上訴
    人於未與酪農協商前，逕以每公斤6元、7元計算，何能要求
    被上訴人依該計價支付加工費；再對加工後之乳製品是否通
    知酪農領回處理一節，並無法舉証以實其說，被上訴人主張
    其自始即不知有製成保久乳一事，亦末受通知領回，則上訴
    人是否有將生乳加工成乳製品，並未舉証，何能要求被上訴
    人支付上開加工費用。上訴人上開所為，均有違上開決議之
    內容，況該決議亦僅係上訴人與酪農間原則性之協議，如已
    上述，兩造間既未再進一步協商買賣變動事宜，並達成合意
    ，自仍應依原買賣契約內容履行。
  (二)上訴人對所收購系爭生乳數量、及價金均不爭執，自應負給
    付價金之義務。又被上訴人自認已收受上開外調他廠之生乳
    價款4萬1547元等情（見本院93年度上字第328號卷第73頁）
    ，足見被上訴人同意依該價金出售該部分生乳，此部分價金
    自應予扣除，經扣除後，上訴人應給付之價金應為208萬662
    5元（計算方式：3,138,475－359,418－650,885－41,547＝
    2,086,625）。
七、綜上所述，被上訴人本於給付買賣價金請求權，請求上訴人
    應給付 208萬6625元，及自支付命令裁定送達之翌日即92年
    12月19日起至清償日止，按週年利率百分之 5計算之利息，
    被上訴人之請求在此範圍內為有理由，應予以准許，至逾此
    範圍之請求，為無理由，應予駁回。原審以被上訴人之請求
    於上開範圍內之金額予以准許，核無違誤。上訴人上訴意旨
    求予廢棄改判，為無理由，應予駁回。（被上訴人超過上開
    金額及利息部分，業經原審為上訴人敗訴之判決，並已確定
    。另本件被上訴人並未聲請假執行，從而上訴人聲明如受不
    利益之判決願供擔保免為假執行（見原審卷第16頁），即無
    准駁之必要，併此敘明。
八、本案事實已臻明確，兩造其餘攻擊防禦方法，不足以影響本
    判決結果，爰不一一論述，併此敘明。
據上論結：本件上訴為有理由，依民事訴訟法第449條第1項、第
78條，判決如主文。
中    華    民    國    97    年    5     月    27    日
              民事第三庭    審判長法  官  陳照德
                                  法  官  曾謀貴
                                  法  官  李平勳
右為正本係照原本作成。
如對本判決上訴，須於收受判決送達後二十日內向本院提出上訴
書狀，其未表明上訴理由者，應於提出上訴後二十日內向本院提
出上訴理由書（須按他造人數附具繕本）。
上訴時應提出委任律師為訴訟代理人之委任狀。具有民事訴訟法
第四百六十六條之一第一項但書或第二項之情形為訴訟代理人者
，另應附具律師及格證書及釋明委任人與受任人有該條項所定關
係之釋明文書影本。
                                  書記官  江丞晏
中    華    民    國    97    年    5     月    28    日
                                                      Ａ


司法院資訊處製作；財團法人民間司法改革基金會備份。
